---
title: "Лабораторна робота №1. Створення основи типового Data Science-проєкту"
author: ""
date: ""
output:
  html_notebook:
    toc: yes
    toc_float: true
    number_sections: yes
editor_options:
  chunk_output_type: inline
encoding: UTF-8
---
**Мета:** *"Швидкий старт" для створення бази Data Science-проекту у середовищі RStudio із застосуванням концепції "грамотного програмування" засобами мови програмування R, пакету RMarkdown та системи комп'ютерної верстки LaTeX*.

## Хід роботи

1.  Ознайомитися з можливостями пакету `ggplot2` [@ggplot2].

2.  Оптимізувати код, наведений у даній методичці, за допомогою потокового оператора `%>%` засобами пакету `ggplot2`.

```{r fig_1, fig.cap="Графік функції"}
library(dplyr)
library(ggplot2)
library(rio)

intercept <- 2     
slope_1 <- 0.8     
slope_2 <- 1.5     

func_data <- data.frame(input = seq(-2, 2, 0.15)) %>% 
  mutate(output = intercept + slope_1 * input + slope_2 * input^2)

str(func_data)
head(func_data)
```

3.  Побудувати графік функції засобами пакету `ggplot2`.

```{r ggplot_plot, fig.cap="Графік функції, побудований за допомогою ggplot2"}
    
ggplot(data = func_data, aes(x = input, y = output)) +
  geom_line(color = "darkgreen", linetype = "dashed", linewidth = 1.2) +
  geom_point(color = "darkorange", size = 3, shape = 18) +
  labs(
    title = "Графік модельованої функції",
    subtitle = "Демонстрація можливостей ggplot2",
    x = "Аргумент (Input)",
    y = "Значення функції (Output)"
  ) +
  theme_light() +
  theme(plot.title = element_text(face = "bold", hjust = 0.5))
```

Робота з файлами та таблицями

```{r file_and_table_operations}
output_dir <- "results"

if (!dir.exists(output_dir)) {
  dir.create(output_dir)
  message(paste("Папку", output_dir, "створено."))
}

file_path <- file.path(output_dir, "calculated_values.csv")

export(func_data, file_path)

imported_data <- import(file_path)

knitr::kable(head(imported_data), 
             caption = "Табл. 1. Перегляд імпортованих даних",
             align = 'c')

DT::datatable(imported_data, options = list(pageLength = 5))
```


**Висновки**

У ході лабораторної роботи було створено базовий проект Data Science, застосовано пайплайни для обробки даних та побудовано кастомізований графік у середовищі R

